台灣屏東地方法院民事判決　95年度建字第5號
　　原　　　告　楊鑫開發營造有限公司
　　法定代理人　己○○
　　原　　　告　戊○○
　　共　　　同
　　訴訟代理人　沈志祥律師
　　被　　　告　新豪營造股份有限公司
　　法定代理人　丁○○
　　訴訟代理人　陳琪苗律師
　　複　代理人　陳純青律師
上列當事人間請求侵權行為損害賠償事件，經本院於民國96年4
月2 日言詞辯論終結，判決如下：
    主      文
原告之訴及假執行之聲請均駁回。
訴訟費用由原告楊鑫開發營造有限公司負擔四分之三，餘由原告
戊○○負擔。
    事實及理由
一、原告起訴主張：
（一）原告楊鑫開發營造有限公司（下稱原告公司）於民國92年
      6 月30日與被告簽訂承攬「台灣屏東地方法院（下稱業主
      ）第二辦公廳新建工程」契約（下稱系爭工程），並支付
      新台幣（下同）1,010,286 元之牌費予被告（係由原告戊
      ○○先行開立全數金額之支票），故取得被告之授權書，
      被告並交付其台新銀行之存摺、提款密碼及印鑑（公司大
      、小章各1 個），據以向業主辦理系爭工程各項訂約、支
      付下包廠商工程款、簽發票據、向業主辦理領款暨完成工
      程所需之各項作業。92年7 月30日開工後，92年9 月8 日
      有領取業主交付之第1 期計價款3,599,027 元，92年11月
      13日欲領取第2 期計價款2,943,939 元時，始發現提款印
      鑑與密碼均遭被告變更，致原告公司無法領取工程款而無
      法繼續施工，亦無法支付下包工程款，導致開予下包之票
      款陸續跳票，帳戶、其他工程款亦遭債權人聲請假扣押，
      造成原告公司之信用嚴重受損，除信譽損失約280 萬元外
      ，因原告承攬其他工程均需支付現金，且92年11月14日原
      告於系爭工程工地欲撤回機具及未使用之材料時，遭被告
      阻擋並有大批記者在現場採訪，次日大篇幅之報導，致屏
      東、高雄地區營造界認原告公司遭此劫難從此無法再生存
      ，故後續洽談之工程均需支付現金，因而損失籌措資金之
      利息1,020,452 元。又原告公司向被告借牌之目的係為完
      成系爭工程，詎因被告臨時變更提款印鑑與密碼，導致借
      牌之契約目的無法達成，並請求被告返還已支付之牌費40
      萬元。且此被告違反借牌約定所生之損害賠償，其時效尚
      未罹於15年，而92年11月22日起，被告派代表乙○○至系
      爭工程工地協調下包商繼續施工及更換原告公司所開支票
      作業，雙方就相關糾紛多次向屏東市公所及本院提出調解
      聲請（93年度屏調字第7 號請求給付工程款案件），均無
      法達成協議，嗣於93年4 月2 日提起給付工程款之民事訴
      訟，復於93年6 月17日向地檢署提出背信、詐欺、侵占等
      刑事告訴在案（93年度發查字第504 號），故符合侵權行
      為請求權之時效規定。
（二）再原告公司為免損失擴大，原合意由被告繼續完成工程，
      並由被告進行換票以支付下包工程款，此由介允工程行負
      責人甲○○證稱：新豪的人當場開票換回楊鑫的票等語可
      明。雙方乃於92年11月14日終止契約，豈料被告竟只履行
      部分承諾，而未幫下包萬大禾鋼鐵股份有限公司（下稱萬
      大禾）換票，導致萬大禾向法院聲請假扣押原告公司與發
      票人即原告戊○○之財產，該本案訴訟於93年8 月4 日始
      確定，由原告公司、戊○○與萬大禾達成訴訟上和解，即
      原告公司需支付萬大禾系爭工程之工程款1,038,673 元，
      故被告行為係構成民法第184 條第1 項前段「故意不法侵
      害他人之權利」、第227 條不完全給付、第227 條之1 之
      債務不履行責任，應賠償原告公司1,038,673 元。又被告
      違反終止契約協議所生之損害賠償，其請求權時效尚未罹
      於15年，且原告公司於93年2 月25日及93年3 月3 日向法
      院聲請調解，而93年4 月7 日調解期日被告未到，原告公
      司方確認被告有意侵害原告公司之權利，遂於93年6 月17
      日提起刑事告訴，是原告公司知悉被告之行為係侵權行為
      時，至少為93年4 月7 日，故本件侵權行為時效並未完成
      。
（三）因被告故意不更換前述萬大禾之票，導致萬大禾將原告戊
      ○○開立之支票向銀行提示兌現，並致原告戊○○之帳戶
      遭假扣押，甚被告竟另唆使下包宇浤企業股份有限公司（
      下稱宇浤公司）先向銀行擠兌原告戊○○開立之票據，使
      其跳票後，方要代付款，造成原告戊○○之信用嚴重受損
      。又原告公司向被告借牌時，係由原告戊○○先行開立支
      票10張，按月供被告到期後提示，惟因契約提前於92年11
      月14日終止，被告理應返還尚未到期之支票6 張，詎被告
      竟不返還前開支票，且故意向銀行要求兌現而遭跳票，使
      原告戊○○之信用破產，甚向法院聲請發支付命令，損害
      原告戊○○之意圖至為明顯。而原告戊○○自68年5 月3
      日起至90年9 月21日止服務於海軍，工作認真負責，獲有
      忠勤勳章、海軍獎章、後勤楷模等殊榮，信用狀況良好，
      領有12家銀行之白金信用卡，現因被告之惡意背信、詐欺
      與侵占等行為致信用破產，損失達200 萬元。
（四）又雙方形式上雖有簽定書面合約，惟該合約僅係為符合業
      主工程發包流程所製作，並非兩造間真正合致，且被告將
      其銀行存摺、印鑑、取款密碼交予原告公司，並同意業主
      撥款予被告後，原告公司得自行領取，此顯與承攬關係不
      同；退一步言，如雙方間真為承攬契約，依合約第7 條規
      定，請款前務必由承包商會同工地現場人員勘驗合格後才
      可請款，惟系爭工程至原告公司停工前，第1 次及第2 次
      請款均係由原告公司代表被告直接向業主請款，均無被告
      任何代表參與工程監督、請款或現場估驗，顯見非承攬關
      係。況92年9 月8 日原告公司領取業主交付之第1 期計價
      款3,599,027 元，全數均為原告公司領取，益徵雙方確係
      借牌關係。綜上，被告應賠償原告公司5,259,125 元（信
      用損失280 萬元、利息損失1,020,452 元、借牌費40萬元
      、未履行換票協議之損失1,038,673 元）、原告戊○○之
      信用損失200 萬元，並暫一部請求被告應賠償原告公司15
      0 萬元及原告戊○○50萬元。為此提起客觀選擇合併之訴
      ，依民法第227 條、第227 條之1 第1 項、第18條第2 項
      、第184 條第1 項前段、第195 條第1 項等規定，聲明：
      被告應給付原告公司150 萬元、原告戊○○50萬元，及均
      自起訴狀繕本送達翌日起至清償日止，按年息百分之5 計
      算之利息；前項聲明，原告均願供擔保請准宣告假執行等
      語。
二、被告則以：
（一）原告公司主張之信用損失280 萬元及利息損失1,020,452
      元，均已罹於2 年之侵權行為損害賠償請求權時效。因原
      告公司於93年2 月26日發給被告之郵局存證信函載明：貴
      公司92年11月14日背信、詐欺、侵占等不法行為等語，可
      知原告公司於93年2 月26日發函時即已確知被告侵害其權
      利（被告否認有侵害其權利），故其侵權行為損害賠償請
      求權時效應自93年2 月26日起算，故原告公司於95年3 月
      10日方提起本件侵權行為損害賠償訴訟，顯已罹於時效。
      至原告戊○○部分，因被告於92年12月18日將其開立用為
      支付系爭工程管理費之支票1 張（發票日為92年12月18日
      、金額為10萬元）提示但未獲兌現，蓋其於台灣中小企業
      銀行屏東分行之支票帳戶已被列為拒絕往來戶，而後被告
      於93年1 月18日又將其開立之支票2 張（發票日均為93年
      1 月18日、金額均為105,143 元）提示，亦因該帳戶仍列
      為拒絕往來戶而不獲兌現，是原告戊○○於其被列為拒絕
      往來戶時，應已知悉被告侵害其權利（被告否認有侵害其
      權利），故其侵權行為損害賠償請求權應自92年12月18日
      起算時效，至遲亦應於93年1 月18日起算，因此其於95年
      3 月10日始提起本件侵權行為損害賠償訴訟，顯已罹於時
      效。
（二）系爭工程剛開始時，為方便原告公司請款，被告曾將台新
      銀行存摺、印鑑及取款密碼交予原告公司，同意其於每期
      業主核撥工程款時，得自行提領應得之承攬報酬。然因同
      一時期，原告公司尚承攬被告所標得海巡署南巡局澎湖講
      美辦公廳舍新建工程（下稱講美工程），因原告公司於講
      美工程施工時曾發生錯誤，無力改正，竟擅自離去工地一
      走了之，不願繼續施工。被告擔心講美工程事件在系爭工
      程中再度發生，故在原告公司自行從銀行提領第1 期工程
      款後，即要求原告公司必須依照契約之約定方式請款，並
      向銀行辦理印鑑與提款密碼之變更，之後原告公司即未曾
      依契約約定之請款方式向被告請款。嗣於92年11月13日，
      原告公司果又無故擅自停工，並拒絕繼續施工，被告只得
      接手自行施工完成，是在原告公司未依契約約定之方式辦
      理計價請款之前，被告本無給付承攬報酬之義務，何來債
      務不履行、違約、背信及侵占可言。
（三）又依票據法第126 條規定，發票人應依支票之文義擔保支
      票之支付，依原告戊○○所主張，其因積欠萬大禾貨款而
      簽發支票給萬大禾，及因積欠宇泓公司貨款而簽發支票給
      宇泓公司，依前揭規定，其自應負擔保支票支付之責任。
      嗣執票人向付款人提示票據要求付款，此乃執票人之權利
      ，豈能認係被告惡意損害其信用呢？實際上，若原告戊○
      ○果真重視自己之信用，即應對其所簽發之支票確保能按
      票載文義兌現，而非任意讓所簽發之支票因存款不足遭退
      票，是其因存款不足導致信用受損，並非被告所造成。另
      依原告公司所提出其承攬公共工程之驗收資料彙算結果，
      其在承攬系爭工程前，於91至92年間，共承攬公共工程總
      金額達12,780,000元，在發生系爭工程糾紛後，自92年12
      月起至94年12月止間，其所承攬之公共工程總金額為34,0
      00,000元。可見原告公司在發生本件糾紛後，其信譽並未
      受影響，反因承攬法院工程而聲名大噪，從此承攬公共工
      程無往不利。是其信譽並未受有不利之影響，應無損害可
      言。再者，原告公司在本件糾紛後，2 年內得標34,000,0
      00元之公共工程，而其資本額為1,000 萬元，承攬總金額
      達34,000,000元之公共工程，自然需向銀行融資。由此益
      見原告公司向銀行借貸之目的，係為因應承攬工程所需，
      與系爭工程糾紛無關。
（四）因原告公司不願繼續施工，由被告接手後，原屬於原告公
      司之下包，因原告公司積欠部分工程款而不願繼續施工，
      故被告為求工程能順利進行，確曾替原告公司清償部分廠
      商之欠款，然所清償之款項均已於原告公司訴請被告給付
      工程款之案件（本院93年度營字第8 號）中為抵銷。是被
      告僅係以利害關係人之立場為原告公司清償部分下包之欠
      款，並非被告有義務清償，且被告從未曾與原告公司達成
      任何代為清償債務之協議，是原告公司以被告未替其清償
      積欠萬大禾之欠款，訴請被告應負賠償之責，顯非有理。
（五）有關40萬元部分，原告雖稱是牌費，實則不然。因原告公
      司於向被告轉包業主系爭工程後，被告為承攬人，必須對
      工程品質負最終責任，故工程雖轉包予原告公司，但被告
      仍不時派人負責工程品質之管理，是原告公司所交付10張
      由原告戊○○簽發合計1,010,286 元之支票，即是作為被
      告代其管理工程品質之管理費，此另由原告戊○○於台灣
      高等法院高雄分院95年度易字第157 號清償借款事件中，
      自認上開費用係「工程品質管理費用」等語可明。則被告
      既已盡到為原告公司管理工程品質之義務，原告公司即應
      依約給付管理費，故原告公司並無得向被告請求返還上開
      管理費之權利。綜上，被告並無債務不履行或侵權行為等
      情事；而原告戊○○既非契約當事人，被告對其自無債務
      不履行之可言，故原告戊○○訴請被告負債務不履行之損
      害賠償責任，亦無理由等語置辯，並聲明駁回原告之訴；
      如受不利之判決，願供擔保請准宣告免為假執行。
三、茲將兩造不爭執之事項及本件爭點整理如下：
（一）兩造不爭執之事項：
    (1)系爭工程，被告為方便原告公司請款，將被告台新銀行之
      存摺、印鑑及取款密碼交予原告公司，並同意原告公司得
      於每期業主核撥工程款時，自行自該銀行存摺中提領應得
      之報酬。
    (2)被告於92年11月間變更上開銀行帳戶之印鑑與取款密碼。
    (3)被告於92年11月22日於系爭工程之工地現場，委請證人乙
      ○○出面代為與原告公司之下包廠商協調，為使下包願意
      繼續施作系爭工程，證人乙○○曾開立力鼎營造之支票與
      部分下包換取原告公司之前開立支付工程款之支票。
（二）本件爭點：
    (1)原告之侵權行為損害賠償請求權是否已罹於2 年之請求權
      時效？
    (2)被告變更上開銀行帳戶之印鑑與取款密碼，致原告公司未
      能依循領取第1 期工程款之方式取得第2 期業主所撥付之
      工程款，有無違反契約關於領款之約定？
    (3)被告上開變更印鑑與密碼，致原告公司未能依循領取第1
      期工程款之方式取得第2 期工程款之行為，有無構成侵權
      行為或債務不履行？雙方契約終止後，被告向銀行提示原
      告戊○○開立之支票6張，有無構成侵權行為？
    (4)原告公司支付被告之40萬元究係借牌費或為工程品質管理
      費？
    (5)被告有無與原告公司於92年11月22日協議由被告幫下包萬
      大禾換票？
四、爰就上開爭點析論如下：
（一）原告公司主張之信用損失280 萬元及利息損失1,020,452
      元部分，查原告公司於93年2 月26日曾寄予被告1 份屏東
      永安郵局之存證信函，內容載明：「... 貴公司92年11月
      14日背信、詐欺、侵占等不法行為... 」等語，有被告提
      出，為原告所不爭執之上開存證信函影本附卷可稽（見本
      卷第254 、255 頁），是原告公司於93年2 月26日發函時
      應已知悉係被告對其為侵權行為，故其侵權行為損害賠償
      請求權時效應自93年2 月26日起算，乃原告公司於95年3
      月10日始提起本件侵權行為損害賠償訴訟，顯已罹於時效
      。另原告公司主張被告未幫下包萬大禾換票，導致萬大禾
      向法院聲請假扣押原告公司之財產，嗣本案訴訟結果係原
      告公司應支付萬大禾系爭工程之工程款1,038,673 元，故
      被告行為係構成侵權行為等語；經查，本院係於93年2 月
      11日即以執行命令對原告公司即債務人之財產為假扣押（
      債權人為萬大禾），執行命令之副本並於93年2 月13日合
      法送達予原告公司，有執行命令及送達證書各1 份附於本
      院93年度執全助字第5 號卷可憑，是原告公司於93年2 月
      13日應已知悉其所謂遭被告侵權行為之事，而無待該假扣
      押事件之本案訴訟終結時始知悉，故其於95年3 月10日始
      就此部分提起侵權行為訴訟，應已罹於時效。至原告戊○
      ○主張被告唆使下包宇浤公司先向銀行擠兌其開立之票據
      ，使其跳票，造成其信用嚴重受損，被告復不返還其所簽
      發尚未到期之支票6 張，且故意向銀行要求兌現而遭跳票
      ，使其信用破產等情，業據提出支票影本3 張在卷可佐（
      見本卷第72、76、78、256 、257 頁）。而被告曾分別於
      92年12月18日及93年1 月18日，將原告戊○○所簽發之支
      票2 張（發票日分別為92年12月18日及93年1 月18日、金
      額分別為10萬元及105,143 元）向銀行提示，惟均未獲兌
      現，原因是原告戊○○上開支票帳戶已成為拒絕往來戶。
      是原告戊○○至遲於93年1 月18日時，應已知悉其所謂被
      告對其為侵權行為之事，而其於95年3 月10日始提起本件
      侵權行為訴訟，已罹於時效。原告戊○○復主張因被告故
      意不更換萬大禾之票據，使萬大禾將其開立之支票向銀行
      提示兌現，並致其銀行帳戶遭假扣押，造成其信用嚴重受
      損一節，亦據提出遭假扣押款計算表1 份附卷可參（見本
      卷第71頁）；然查，原告戊○○如前述計算表內之4 個銀
      行帳戶，均係於93年1 、2 月間為台灣高雄地方法院，以
      93年度執全字第88、101 號案件執行假扣押，此分別有台
      灣銀行高雄、左營分行函文影本、高新銀行客戶資料查詢
      單影本及高雄市農會陳報狀影本各1 份附於台灣高等法院
      高雄分院93年度抗字第436 號卷可憑（見該卷第22至27頁
      ），故原告戊○○於法院執行假扣押時，應已知悉所稱被
      告為上開侵權行為一事，其於95年3 月10日方提起本件侵
      權行為訴訟，亦已罹於時效。綜上，被告提出之時效抗辯
      均有理由，堪認原告主張之侵權行為損害賠償請求權之時
      效均已完成，依民法第144 條第1 項規定，被告自得拒絕
      給付。
（二）為方便原告公司領款，被告與原告公司間本有「被告之銀
      行存摺、印鑑及取款密碼交予原告公司，並同意於業主撥
      款至被告銀行帳戶後，原告公司得自行領取」之合意，此
      即有契約之效力，且取代先前雙方工程合約書第7 條付款
      方式之約定（見本卷第43頁）。而被告抗辯因同一時期，
      原告公司尚承攬被告所標得海巡署南巡局之講美工程，原
      告公司於該工程施工時發生錯誤，無力改正，竟擅自離去
      工地，不願繼續施工。被告擔心該事件在系爭工程中再度
      發生，始於原告公司自行提領第1 期之工程款後，要求原
      告公司須依照契約原來之約定方式請款，並向銀行辦理印
      鑑與提款密碼之變更等語，縱然屬實，被告亦不能持此系
      爭工程合約外之事由，片面變更其銀行存摺之印鑑與取款
      密碼；而被告此行為致原告公司未能如期領取第2 期業主
      所撥付之工程款，係違反雙方關於付款方式之約定，且有
      可歸責之事由。
（三）按債務人因債務不履行，致債權人之人格權受侵害者，準
      用第192 條至第195 條及第197 條之規定，負損害賠償責
      任。民法第227 條之1 固定有明文。惟按公司係依法組織
      之法人，其名譽遭受損害，無精神上痛苦之可言，自無依
      民法第195 條第1 項規定請求精神慰藉金之餘地（最高法
      院62年台上字第2806號判例意旨參照）。是民法第227 條
      之1 所謂債權人之人格權受侵害者，係指自然人而言至明
      。故原告公司依上開規定請求被告賠償其信用或名譽損害
      ，均無理由。且退步言之，民法第227 條之1 準用同法第
      195 條規定得請求非財產上之損害賠償者，須侵害人格法
      益情節重大者始屬之。惟查，被告抗辯因原告公司承攬講
      美工程時施工錯誤，無力改正而擅自離去工地一事雖無證
      據證明，然雙方曾因該工程糾紛，衍生數宗民事訴訟，此
      有本院93年度重訴字第22號、94年度屏簡字第383 號、93
      年度營字第8 號（萬大禾鋼筋款80萬元部分）民事判決書
      各1 份在卷可參（見本卷第168 至179 頁、第182 至192
      頁）。可知雙方間就講美工程部分確有工程款之糾紛，另
      據證人乙○○於本院96年2 月1 日審理中所述：原告公司
      在澎湖的案子，工程做到一半就沒有做，被告有找原告公
      司談，原告公司說澎湖部分他們不做了，後來被告也擔心
      屏東工地也發生同樣的問題。後來因為原告公司的工地主
      任不適任，被告擔心原告公司是否可以完成後續的工作，
      原告公司就說澎湖與屏東的工程都不做了，被告就是為了
      要完成工程才出面等語（見本卷第266 頁）。可知被告係
      基於擔心講美工程之事件在系爭工程中再度發生，始於原
      告公司自行提領第1 期工程款後，向銀行辦理印鑑與提款
      密碼之變更，縱有造成原告公司之損害，其情節難謂為重
      大。況原告公司並未舉證證明其係以自己名義開立支票用
      以支付下包廠商工程款，而就萬大禾及宇浤而言，原告公
      司均係交付由原告戊○○所簽發之支票，以作為支付工程
      款之用，此有支票影本2 紙附卷可考（見本卷第70、72頁
      ）；另原告公司亦係以原告戊○○所簽發之支票10紙（見
      本卷第53至56頁）作為支付其所謂「借牌費」之用。顯見
      被告上開片面變更存摺印鑑與密碼之行為，僅造成原告戊
      ○○之支票跳票，並未使原告公司之支票帳戶成為拒絕往
      來戶；而原告公司僅有1 筆工程款債權為法院假扣押，此
      情業經本院依職權調閱本院93年度執全助字第5 號卷宗查
      核屬實；而其他遭法院假扣押之財產則均為原告戊○○之
      前述帳戶，是尚難僅憑前開1 筆工程款債權遭假扣押之情
      事，即認原告公司遭受損害之情節重大。綜上，原告公司
      依民法第227 條之1 準用第195 條第1 項之規定，請求被
      告負非財產上之損害賠償責任，賠償其信譽損失280 萬元
      ，均非有據。
（四）至原告公司主張92年11月14日其於系爭工程工地欲撤回機
      具及未使用之材料時，遭被告阻擋並有大批記者在現場採
      訪，次日大篇幅之報導，致屏東、高雄地區營造界認原告
      公司遭此劫難從此無法再生存，故後續洽談之工程均需支
      付現金，因而損失籌措資金之利息1,020,452 元云云（見
      本卷第101 頁準備《二》狀所載）。然查，台灣時報對於
      系爭工程兩造間之工程款糾紛雖有所報導，但該報導並未
      提及糾紛之根源係出在原告公司，反而將原因歸咎於被告
      片面變更存摺印鑑之行為，此有原告提出之剪報資料影本
      1 份在卷可參（見本卷第12頁），況原告公司並未能證明
      上開新聞報導係出自於被告所提供之資訊。且原告公司迄
      至本件言詞辯論終結前，均未提出其他新聞媒體所為傷害
      其信譽之報導，以供本院審酌。是難認新聞報導對原告公
      司在社會上之評價有何貶損，依此，亦無法認定原告公司
      後續洽談之工程均需支付現金一事係被告所造成。又原告
      公司在系爭工程發生糾紛後，固分別於93年8 月間起至94
      年5 月間止，向第一商業銀行及台北富邦商業銀行貸款30
      0 萬元及260 萬元，有其提出且為被告不爭執之利息計算
      明細表2 份、第一商業銀行借款餘額證明書影本、授信明
      細查詢單影本各1 份、利息收據影本66份、台北富邦商業
      銀行繳款憑單影本3 份、客戶借款明細查詢單2 份可稽（
      見本卷第108 至141 頁）。惟原告公司於92年12月19日起
      至94年4 月20日止之期間內，得標總金額共32,100,000元
      之公共工程，而其資本額為1,000 萬元，此均為原告公司
      所不爭執，並有決標公告4 份及原告公司之營利事業登記
      證影本1 份在卷可佐（見本卷第102 頁及第148 至151 頁
      ）。是其於上開期間內得標總金額達3,000 餘萬元之工程
      ，且於得標上開工程前本即財務困窘（始有本件無法支付
      下包工程款及陸續跳票等情事），故當需向銀行融資；從
      而，原告公司所謂之「利息損失」是否為被告片面變更存
      摺印鑑與密碼之行為所造成，即有可疑。且原告公司亦未
      舉證，以證明其得標之上開工程中，何部分需支付現金者
      ，係因被告之債務不履行行為所造成；何部分需支付現金
      者，係因本身財力不夠雄厚始需向銀行貸款所致，故難認
      其「利息損失」確與被告有關。況得標上開工程，即使無
      庸馬上支付現金，而僅以支票支應，然支票屆期亦需兌現
      ，當時亦需要現金，故原告公司縱有所謂之利息損失，其
      金額應非其所主張之1,020,452 元，而係原告公司所述後
      續洽談之工程均需支付現金，該支付現金之時，與原本開
      立支票即可支應之支票發票日，該期間內之利息差額；而
      原告公司經本院行使闡明權後（見本卷第88頁），僅提出
      前開證據，均未提出證明其於上述期間內利息差額之證據
      ，是其此部分之主張委無足採。
（五）再者，原告戊○○並非原告公司與被告所簽訂工程合約書
      之契約當事人，故即使其簽發之支票跳票，成為拒絕往來
      戶，帳戶亦遭法院假扣押，而有信用受損情形，被告對其
      應無債務不履行之可言，故原告戊○○依民法第227 條之
      1 準用第195 條第1 項之規定，訴請被告賠償其信用損失
      200 萬元，亦無理由。
（六）被告與業主間訂有系爭工程採購契約書（見本卷第200 頁
      ），承攬系爭工程，而被告復與原告公司簽訂工程合約書
      （見本卷第42頁），由原告公司成為系爭工程之次承攬人
      ，故原告公司與被告間就形式上而言，應係承攬關係。另
      觀之原告刑事告訴狀繕本第六點載明：... 支票10張，以
      作為管理費... 等語（見本卷第7 頁），及原告戊○○於
      台灣高等法院高雄分院95年度上易字第157 號清償借款事
      件準備程序中陳稱：「（問：你開票給他們，究竟是借牌
      的費用，還是讓他們管理工程品質的費用？你的上訴狀跟
      你在一審的陳述不同，而你現在的陳述又回復到你一審的
      陳述，究竟是哪一種？）答：依照我上訴狀所述，即『工
      程品質管理費用』。」等語（見本卷第259 頁），顯見原
      告公司已支付予被告之前開40萬元應係工程品質管理費用
      。原告公司空言辯稱上述合約僅係為符合業主工程發包流
      程所製作，並非雙方間真正合致云云，不足採信。至原告
      公司另主張被告將其銀行存摺、印鑑、取款密碼交予原告
      公司，並同意業主撥款後由原告公司自行領取，且如雙方
      間真為承攬契約，依合約第7 條規定，請款前務必由承包
      商會同工地現場人員勘驗合格後才可請款，惟系爭工程至
      原告公司停工前，第1 次及第2 次請款均係由原告公司代
      表被告直接向業主請款，均無被告任何代表參與工程監督
      、請款或現場估驗，顯見非承攬關係。況92年9 月8 日原
      告公司領取業主交付之第1 期計價款3,599,027 元，全數
      均為原告公司領取，益徵雙方確係借牌關係等語。惟查，
      被告將其銀行存摺、印鑑、取款密碼交予原告公司，並同
      意業主撥款後由原告公司自行領取一事，充其量僅足證明
      被告基於方便起見，並信任原告公司，始如此為之。又依
      原告於本院96年4 月2 日審理時所稱：估驗過程中，我們
      跟業主沒有任何契約關係，如果被告沒有陪同，業主怎可
      能會撥款等語（見本卷第300 頁），顯與原告前開主張被
      告均未陪同其於現場估驗等語相違，是其執前詞主張雙方
      間非承攬關係，實難採信。再業主交付之第1 期計價款3,
      599,027 元，縱使全數為原告公司領走，並不必然即可謂
      原告公司與被告間非承攬關係，蓋被告於與原告公司簽約
      時，即已取得原告公司交付之工程品質管理費（係由原告
      戊○○先行開立全數金額之支票），其自無須再自第1 期
      計價款中取得任何款項。故原告公司主張被告已領取之40
      萬元係借牌費，尚不足採；則其以借牌之契約目的無法達
      成為由，依債務不履行之法律關係，請求被告返還前揭款
      項，洵屬無據。
（七）原告公司主張當時為免損失繼續擴大，原合意由被告繼續
      完成工程，並由被告進行換票以支付下包工程款為條件，
      雙方乃於92年11月14日終止契約等情，為被告所否認，並
      以前詞置辯。查原告公司並未舉證證明與被告間當時確有
      由被告換票以支付下包工程款之合意，尚難遽認有該合意
      之存在。況縱使有該合意存在，因原告公司業已就系爭工
      程另行對被告提起給付工程款訴訟（本院93年度營字第8
      號事件），並經本院於95年5 月10日為第1 審判決，嗣原
      告公司提起上訴，現由台灣高等法院高雄分院審理中（95
      年度建上字第13號）。而在該事件第1 審判決中，兩造不
      爭執之事項有原告公司迄至92年11月13日停工前之完工進
      度為其承包工程總量之34% ，金額為6,714,396 元，有該
      判決書1 份附卷可稽（見本卷第185 頁），嗣法院扣除被
      告主張抵銷之金額（含被告代原告公司付予下包廠商之款
      項）及已領之工程款等款項後，認定被告並未積欠原告公
      司工程款，而駁回原告公司請求給付工程款之訴。可知原
      告公司本應以上開停工時可取得之工程款6,714,396 元，
      支付其積欠所有下包廠商之工程款，其中亦包含本件萬大
      禾之鋼筋貨款1,038,673 元在內，此金額並未為被告在上
      開事件中主張抵銷（因被告亦自認其未代為支付此筆款項
      ），是即使兩造有前揭換票合意存在，被告嗣後未更換萬
      大禾部分之支票，雖有債務不履行情形，但並未對原告公
      司造成上開1,038,673 元之損害，蓋該筆款項本即應由原
      告公司以其前揭可取得之工程款6,714,396 元中支付。
（八）又據證人即萬大禾之負責人丙○○於本院95年11月2 日審
      理時證稱：「吳副理當天回來跟我報告說在場有人說工程
      款會有人付，誰會付不知道，當時協議好像很多廠商都處
      理完畢工程款的問題，可是我們的部分他們要求我們提出
      一些資料，所以才沒有處理完。」等語（見本卷第221 頁
      ）、證人乙○○於本院96年2 月1 日審理時結稱：「（問
      ：你在何處任職？）答：力鼎營造，我從92年到現在擔任
      力鼎營造的負責人。（問：92年11月22日有無來法院工地
      ？）答：有。我是代表新豪營造公司，我跟新豪的老闆是
      朋友，所以我過來幫他處理，在現場我幫新豪跟廠商協調
      ，監督有關開換票的付款程序。（問：當天有無同意新豪
      要承擔楊鑫公司積欠萬大禾103 萬的工程款？）答：沒有
      同意。他們也沒有提出這個要求。（問：上面的名字是否
      你簽名？《提示協調會紀錄》【見本卷第97頁】）答：不
      是，我沒有在上面文件上寫任何字。（問：會議結論上面
      寫新豪公司願意以同額換票《有關楊鑫公司開立之屏東工
      地支票》，你是否有同意？）答：沒有同意。（問：92年
      11月22日換票內容，開立支票是以哪家公司開立的？）答
      ：力鼎營造。因為新豪的董事長跟我借錢。（問：萬大禾
      當初有一個吳先生，他有無拿支票到現地？）答：沒有。
      」等語（見本卷第264 、265 頁），及證人即萬大禾之副
      理吳銘諸於本院前開審理中結證：「（問：你當天有跟新
      豪達成什麼協議？）答：很多下包在開會，當天我們公司
      沒有跟新豪決定跟答應任何事情，因為金額還要回去查對
      ，新豪也要求我們事後再提出一些資料，至於其他下包當
      天有無解決我不清楚。（問：協調會議紀錄上面是否你簽
      名？《提示協調會紀錄》）答：是的，上面103 萬應該是
      事後才填寫的，金額是誰寫的我不知道。我當時只有簽到
      而已，簽名是簽到的意思，我簽名的時候並沒有寫金額。
      （問：11月22日你到現場，有無攜帶任何資料？）答：我
      記得那天好像是假日，公司沒有人上班，應該也沒有準備
      什麼資料。（問：那天協調會有無帶楊鑫的票？）答：我
      忘記了。」等語（見本卷第267 、268 頁），而經本院依
      職權上網查詢年曆資料結果，92年11月22日當天確係假日
      （見http ://www.go99.com.tw/elife/p/014/dates.htm
      網站資料）。可知被告當天與原告公司間，或與萬大禾間
      ，就原告公司積欠萬大禾之鋼筋貨款1,038,673 元部分，
      均未達成任何之換票協議（即被告承擔原告公司債務之契
      約）。再依原告戊○○於本院上揭審理時陳稱：「（問：
      協調當天新豪是派證人乙○○在場？）答：是的，證人乙
      ○○那天是新豪的代表人，我有看到吳先生拿票出來給乙
      ○○看，看完之後乙○○跟吳先生說回去之後再處理，吳
      先生有跟我講，說新豪會跟萬大禾處理，並說萬大禾會再
      補一些資料，之後吳先生就離開，乙○○留在現場處理其
      他下包的票，至於後來新豪跟萬大禾處理的結果不知道，
      只知道萬大禾後來跟我們要工程款，扣楊鑫的帳戶跟我的
      帳戶。」等語（見本卷第268 頁）。益徵被告並未與原告
      公司或萬大禾達成任何換票協議，而原告公司亦未提出其
      他證據證明有上開之換票協議存在，是原告公司自不得以
      被告有代其支付其他下包廠商之工程款，即謂被告亦一併
      承擔原告公司對於萬大禾之前揭債務。綜上，被告既未與
      原告公司或萬大禾達成任何換票協議（就萬大禾之鋼筋貨
      款部分），嗣被告雖未給付萬大禾上開鋼筋貨款，自無債
      務不履行可言。綜上，原告公司依債務不履行之法律關係
      ，請求被告賠償其1,038,673 元，亦無理由。
五、綜上所述，原告依據侵權行為與債務不履行之法律關係，請
    求被告給付原告公司150 萬元、原告戊○○50萬元，及均自
    起訴狀繕本送達翌日起至清償日止，按年息百分之5 計算之
    利息，均無理由，應予駁回。原告之訴既經駁回，則其假執
    行之聲請亦失所附麗，爰併駁回之。
六、本件為判決之基礎已臻明確，兩造其餘攻擊、防禦方法及提
    出未經援用之舉證，經本院審酌核與判決結果無影響，均不
    一一論駁，末此指明。
七、據上論結，本件原告之訴為無理由，依民事訴訟法第78條、
    第85條第1 項但書，判決如主文。
中　　華　　民　　國　　96　　年　　4　　月　　16　　 日
                     民事第一庭  法　官　張以岳
以上正本係照原本作成。
如不服本判決，應於送達後20日內，向本院提出上訴狀並表明上
訴理由，如於本判決宣示後送達前提起上訴者，應於判決送達後
10日內補提上訴理由書（須附繕本）。
                                 書記官　林志憲
中　　華　　民　　國　　96　　年　　4　　月　　16　　 日
